【裁判字號】    95,易,918
【裁判日期】    951017
【裁判案由】    詐欺
【裁判全文】
台灣士林地方法院刑事判決               95年度易字第918號
公  訴  人  台灣士林地方法院檢察署檢察官
被      告  丙○○
上列被告因詐欺案件，經檢察官提起公訴 (95年度偵字第5013號
、5532號)， 經本院合議裁定行簡式審判程序，本院判決如下：
    主  文
丙○○幫助連續意圖為自己不法之所有，以詐術使人將本人之物
交付，處有期徒刑肆月，如易科罰金，以銀元參佰元即新台幣玖
佰元折算壹日。
    事  實
一、丙○○依一般社會生活經驗，本可預見將自己帳戶提供予不
    認識之他人使用，可能幫助他人從事財產犯罪，將使被害人
    及警方追查無門之情況，竟仍不違背其本意，基於幫助他人
    詐欺取財之犯意，依姓名年籍不詳綽號「阿達」之成年男子
    指示，分別於民國94年12月8 日某時許，前往台北市士林區
    ○○○路6 段425 號台北國際商業銀行士東分行 (下稱台北
    國際銀行)， 申請開立帳號0000000000000 號帳戶及台北市
    士林區○○○路○ 段360 號台北富邦銀行士東分行 (下稱台
    北富邦銀行)， 申請開立帳號000000000000號帳戶，旋即將
    上開銀行帳戶存摺、金融卡及密碼交予「阿達」，幫助以該
    「阿達」為成員之詐騙集團，基於概括之犯意連續向他人詐
    取財物。先於94年12月8 日下午2 時47分許，乙○○接獲該
    詐騙集團來電，佯稱係其太太友人林秀美，欲向其借款，致
    乙○○陷於錯誤，於同年12月9 日下午3 時許，前往桃園縣
    中壢市新明郵局，依指示匯款3 萬元至丙○○上揭台北國際
    銀行帳戶內。又於94年12月14日上午10時30分許，甲○○接
    獲該詐騙集團來電，佯稱係其公司會計彭玉英，欲向其借款
    ，致甲○○陷於錯誤，於同日上午11時20分許，前往台南縣
    新市鄉○○路217 號新市郵局，依指示匯款2 萬元至丙○○
    上揭台北富邦銀行帳戶內，迨乙○○向林秀美本人求證及甲○○撥打詐騙集團所留之電話，方知受騙，並報警處理，始
    循線查悉上情。
二、案經台北市政府警察局士林分局報請台灣士林地方法院檢察
    署檢察官偵查起訴。
    理  由
一、上揭犯罪事實，業據被告丙○○於本院訊問時自白不諱（詳
    見本院95年9 月6 日準備程序筆錄及審判筆錄），核與證人
    即被害人乙○○、甲○○於警詢中所述情節相符，並有台北
    國際商業銀行士東分行94年12月27日北商銀士東 (094)字第
    00057 號函檢送之帳號0000000000000 號 (開戶人：丙○○
    )之 存款業務往來申請及約定書及開戶資料、客戶歷史檔明
    細查詢、台北富邦商業銀行士東分行95年1 月9 日北富銀士
    東字第956000100 號函檢送之帳號000000000000號 (開戶人
    ：丙○○)之 存摺類存款主檔內容查詢單、對帳單、中華郵
    政公司自動櫃員機交易明細表各1 份在卷可查。又按，金融
    存款帳戶，事關存戶個人財產權益之保障，與存戶之印鑑章
    、提款卡結合，其專屬性、私密性更形提高，除非本人或與
    本人具密切之關係者，難認有何理由可自由流通使用該存摺
    、印章、提款卡，一般人亦均有應妥為保管存摺、印鑑章、
    提款卡，以防止被他人冒用之認識，縱有特殊情況偶有將存
    摺、印鑑章、提款卡交付他人之需，亦必深入瞭解其用途後
    再行提供以使用，恆係吾人日常生活經驗與事理；且金融帳
    戶為個人理財之工具，申請開設金融帳戶並無任何特殊之限
    制，一般民眾皆可以存入最低開戶金額之方式申請開戶，且
    可以在不同之金融機構申請多數之存款帳戶使用，並無何困
    難，此乃眾所週知之事實。則依一般人之社會生活經驗，苟
    見非親非故之人不以自己名義申請開戶，反而以出價收購或
    租用之方式向他人蒐集金融機構帳戶供己使用，衡情對收購
    者將所收購之帳戶用於隱匿犯罪所得乙節當有預見。況觀諸
    現今社會上，詐騙集團收購人頭帳戶，持以作為信貸、手機
    簡訊詐欺之事，常有所聞，出賣或出借帳戶予非親非故之人
    ，受讓人係為謀非正當資金進出，而隱瞞其資金流程及行為
    人身分曝光之不法使用，幾乎已成為人盡皆知之犯罪手法。
    本件被告明知將存摺、提款卡及密碼等有關個人財產、身分
    之物品，淪落於不明人士手中，極易被利用為與財產有關之
    犯罪工具，仍將所申請之帳戶存摺及提款卡（含密碼）提供
    予和伊身分上不具密切關係之年籍姓名不詳綽號「阿達」之
    人以為使用，顯然對於該帳戶作為不法使用，有所認識且並
    不違背其本意。且本件被害人乙○○係遭佯稱為其太太友人
    林秀美欲向其借款、被害人甲○○係遭佯稱為其公司會計彭
    玉英欲向其借款，致被害人等不疑有他，而依指示匯款至指
    定帳戶內，足認該集團實係以謊稱欲向其借款，要求被害人
    匯款之手法詐騙他人而涉犯刑法第339 條普通詐欺罪之犯罪
    集團甚明；然卷內事證並無積極證據證明被告知悉該詐欺犯
    罪集團將如何犯罪，而無法於本件認定被告有詐欺之犯罪認
    識，且被告並無任何事後分贓行為，復無實際參與犯罪集團
    遂行詐騙之共同犯罪意思，但其既對帳戶交付他人使用，可
    能遭犯罪集團用以遂行詐欺犯行有所預見，且不違背本意而
    為之，應有幫助詐欺之不確定故意甚明。至此足見被告之自
    白與事實一致，本件事證明確，其犯行洵堪認定，應依法論
    科。
二、按中華民國刑法（下稱刑法）業經總統於94年2 月2 日以華
    總一義字第09400014901 號令修正公布，並自95年7 月1 日
    起施行。本次新修正施行之刑法，除有關幫助犯之部分僅係
    文字上之修改而不影響犯罪構成要件之內涵，不屬於刑罰法
    律之變更外，另將易科罰金折算標準予以修正。而被告於行
    為後之新法變更易科罰金折算標準之部分規定，雖均非屬犯
    罪構成要件之變更，惟顯已影響行為人刑罰之法律效果，自
    屬法律有變更，應依新修正刑法第2 條第1 項規定：「行為
    後法律有變更者，適用行為時之法律。但行為後之法律有利
    於行為人者，適用最有利於行為人之法律。」，於審判中法
    院適用本法之時，須比較新舊法後，適用以最有利於被告之
    法律，惟如比較新舊法後並無區別，則應適用行為時之規定
    。查：
（一）修正前刑法第30條規定：「幫助他人實行犯罪行為者，為
      幫助犯。雖他人不知幫助之情者，亦同。幫助犯之處罰，
      得按正犯之刑減輕之。」，而修正後之刑法第30條則規定
      ：「幫助他人犯罪者，為從犯。雖他人不知幫助之情者，
      亦同。從犯之處罰，得按正犯之刑減輕之。」，觀諸修正
      前後幫助犯之規定，僅有文字之修正，無關成立幫助犯內
      容之實質之變更，非屬科刑規範事項之變更，自非法律之
      變更，應逕行適用修正後之規定。
（二）修正前刑法第56條有關「連續數行為而犯同一之罪名者，
      以一罪論，但得加重其刑至二分之一」之連續犯規定，經
      修正刪除。上開詐欺犯罪者於本案所為2 次詐欺犯罪行為
      均發生於新法施行之前，所為犯罪時間緊接，均係犯構成
      要件相同之罪名，其等主觀上顯係基於概括犯意所為，為
      連續犯，依修正前刑法第56條規定，論以一罪，較依新法
      分論以2 次詐欺取財罪之結果，對該等犯罪者較為有利，
      而被告為幫助犯，係從屬於正犯而成立，亦按正犯之刑而
      處罰，自亦對其較為有利。
（三）修正前刑法第41條第1 項前段規定：『犯最重本刑為5 年
      以下有期徒刑以下之刑之罪，而受6 個月以下有期徒刑或
      拘役之宣告，…，得以1 元以上3 元以下折算1 日，易科
      罰金。…』，另佐以95年7 月1 日前有效施行之罰金罰鍰
      提高標準條例第2 條規定：『依刑法第41條易科罰金…者
      ，均就其原定數額提高為1 百倍折算1 日；…。』以及現
      行法規所定貨幣單位折算新台幣條例第2 條規定：『現行
      法規所定金額之貨幣單位為圓、銀元或元者，以新台幣元
      之3 倍折算之。』等合併適用之結果，被告如於受有期徒
      刑或拘役之宣告而得易科罰金之情況下，最高折算標準係
      以新台幣9 百元折算1日 ，惟修正後刑法（下稱新法）第
      41條第1 項前段則規定：『犯最重本刑為5 年以下有期徒
      刑以下之刑之罪，而受6 個月以下有期徒刑或拘役之宣告
      者，得以新台幣1 千元、2 千元、3 千元折算1 日，易科
      罰金。…』，比較新舊法之結果，舊法之折算標準顯有利
      於被告，則本件應適用較有利於被告之行為時法律即舊法
      定其易科罰金之折算標準。
（四）關於罰金刑：刑法第339 條第1 項詐欺取財罪，其法定刑
      有關罰金部分為（銀元）1000元以下罰金。查刑法分則編
      各罪所定罰金刑之貨幣單位原為銀元，修正前刑法第33條
      第5 款規定：「罰金：1 元（銀元）以上。」，而依罰金
      罰鍰提高標準條例規定，就72年6 月26日前修正之刑法部
      分條文罰金數額提高2 至10倍，其後修正者則不提高倍數
      ，並依現行法規所定貨幣單位折算新台幣條例規定，以銀
      元1 元折算新台幣3 元。修正後刑法第33條第5 款規定：
      「罰金：新台幣1000元以上，以百元計算之。」，刑法第
      33條第5 款所定罰金貨幣單位經修正為新台幣後，刑法分
      則各罪所定罰金刑之貨幣單位亦應配合修正為新台幣，為
      使刑法分則編各罪所定罰金之最高數額與刑法修正前趨於
      一致，乃增訂刑法施行法第1 條之1 ：「中華民國94年1
      月7 日刑法修正施行後，刑法分則編所定罰金之貨幣單位
      為新台幣。94年1 月7 日刑法修正時，刑法分則編未修正
      之條文定有罰金者，自94年1 月7 日刑法修正施行後，就
      其所定數額提高為30倍。但72年6 月26日至94年1 月7 日
      新增或修正之條文，就其所定數額提高為3 倍。」。從而
      ，刑法修正後刑法分則編各罪所定罰金刑之最高數額，適
      用刑法施行法第1 條之1 之規定後，並無不同，即對被告
      並無有利或不利之情形；惟修正後刑法第33條第5 款所定
      罰金刑最低數額，較之修正前提高，自以修正前刑法第33
      條第5 款規定有利於被告。
三、查被告基於幫助詐欺之不確定故意，將存摺及提款卡（含密
    碼）交予於年籍姓名不詳綽號「阿達」之成年人，作為該成
    年人及其所屬詐騙集團成員自己詐欺取財之犯罪所得財物之
    用，核其所為，應係犯刑法第30條第1 項、第339 條第1 項
    之幫助詐欺取財罪。又被告係對正犯資以助力而未參與犯罪
    行為之實施，爰依刑法第30條第2 項減輕其刑。
    又本件實行詐欺犯罪者，先後2 次詐欺取財犯行，時間緊接
    ，犯罪構成要件相同，顯係基於概括犯意為之，應依修正前
    刑法第56條連續犯之規定論以一罪，惟被告僅有1 次提供上
    開帳戶予本件實行詐欺犯罪者之行為，是其僅構成幫助連續
    詐欺取財罪一罪。爰審酌被告提供帳戶供他人掩飾犯罪所得
    使用，非但增加被害人尋求救濟之困難，造成社會人心不安
    ，亦助長詐騙集團財產犯罪之氣焰，使不法詐欺集團得以順
    利取得詐欺所得之財物，危害財產交易安全擾亂金融秩序甚
    鉅，然其犯罪後坦承犯行，並參酌其素行、品行、智識程度
    、犯罪之手段、方法、所生之損害等一切情狀，量處如主文
    所示之刑，並依修正前刑法第41條第1 項之規定，諭知易科
    罰金之折算標準。
四、據上論斷，應依刑事訴訟法第273 之1 第1 項、第299 條第
    1 項前段，刑法第2 條第1 項前段、刑法第30條、修正前刑
    法第56條、第339 條第1 項、修正前刑法第41條第1 項，罰
    金罰鍰提高標準條例第1 條前後、修正前同條例第2 條，現
    行法規所定貨幣單位折算新台幣條例第2 條，判決如主文。
本案經檢察官林在培到庭執行職務
中    華    民    國    95    年    10    月    17    日
                  刑事第六庭法  官  姜麗香
以上正本證明與原本無異。
如不服本判決，應於判決送達後10日內，向本院提出上訴狀。
                            書記官  彭莉婷
中    華    民    國    95    年    10    月    19    日
附錄本案論罪科刑法條全文：
刑法第339條
意圖為自己或第三人不法之所有，以詐術使人將本人或第三人之
物交付者，處5 年以下有期徒刑、拘役或科或併科1 千元以下罰
金。
以前項方法得財產上不法之利益或使第三人得之者，亦同。
前二項之未遂犯罰之。


司法院資訊處製作；財團法人民間司法改革基金會備份。
